【裁判字號】    89,再易,9
【裁判日期】    890818
【裁判案由】    確認通行權
【裁判全文】
臺灣嘉義地方法院民事判決  八十九年度再易字第九號
    再審原告    甲○○○
                （送達代收人林崑地律師住嘉義市○○路二六九號）
    再審被告    乙○        住.
右當事人間請求確認通行權事件，再審原告對於本院民國八十九年五月三十一日確定
判決（八十八年度簡上字第一二○號）提起再審之訴，本院判決如左：
    主      文
再審之訴駁回。
再審訴訟費用由再審原告負擔。
    理      由
一、按再審之訴顯無再審理由者，得不經言詞辯論，以判決駁回之，民事訴訟法第五
    百零二條第二項定有明文。又提起再審之訴以有民事訴訟法第四百九十六條第一
    項所列各款之情事者為限，該條項亦規定甚明。次按判決，於上訴期間屆滿時確
    定。但於上訴期間內有合法之上訴者，阻其確定。不得上訴之判決，於宣示時確
    定；不宣示者，於送達時確定。又再審之訴，應於三十日之不變期間內提起。前
    項期間，自判決確定時起算。但再審之理由知悉在後者，自知悉時起算。民事訴
    訟法第三百九十八條、第五百條第一項、第二項均定有明文。而本件再審原告係
    對本院八十八年度簡上字第一二○號確定判決聲請再審，而該號判決則於八十九
    年五月三十一日宣示，有宣示筆錄附於該卷可稽，則依上開法旨，系爭判決應係
    八十九年五月三十一日即為確定，而再審原告係於同年六月二十六日對該確定判
    決提起再審之訴，有本院收文章所蓋之日期在卷可憑，可知本件再審之訴即未逾
    提起再審之三十日不變期間，合先敘明。
二、查本件再審原告以原確定判決理由欄中一段「‧‧系爭土地已供眾人通行三十年
    ，客觀上已具公示性‧‧系爭土地供通行已有三十年之久，一般之公眾亦已取得
    公用地役權。‧‧」，即認定再審被告係依民事訴訟法程序提起恢復巷道之訴，
    而原審未予裁定駁回，其適用法規顯有錯誤云云。惟查：再審被告自始即依契約
    關係及民法第七八七條袋地通行權提起訴訟，並未主張公用地役權關係提起訴訟
    ，且原確定判決理由欄中雖曾提到「‧‧系爭土地已供眾人通行三十年，客觀上
    已具公示性‧‧系爭土地供通行已有三十年之久，一般之公眾亦已取得公用地役
    權。‧‧」等語，亦僅係在表明系爭土地因長時間供眾人使用業具有公示性而已
    ，此有本院八十八年嘉簡字第四一七號卷內資料可稽，則再審原告自行將原確定
    判決理由內截取一段話，即認為原確定判決適用法規顯有錯誤云云，顯不足採。
三、再按民法上之法律行為，有債權行為與物權行為，除法律有特別規定外，前者於
    特定人間發生法律上之效力，後者於以公示方法使第三人得知悉之狀態下，對任
    何第三人均發生法律上之效力。故動產以交付為公示方法，不動產以登記為公示
    方法，而以之作為權利取得、喪失、變更之要件，以保護善意第三人。如其事實
    為第三人明知或可得而知，縱為債權契約，其契約內容仍非不得對第三人發生法
    律上之效力（參照司法院大法官會議釋字第三四九號解釋理由書前段）。此段論
    述，從解釋理由書之全文不但無法看出僅適用於當事人間所訂立之分割契約或分
    管之特約，配合受物權以利用為中心思潮之衝擊，就一定情形之債權，使之物權
    化，早為無可遏阻之立法趨勢。例如民法第四百二十五條規定：「出租人於租賃
    物交付後，縱將其所有權讓與第三人，其租賃契約，對於受讓人仍繼續存在。」
    便是。此與物權以處分為中心時，須經登記始生效力之情形，大異其趣。租賃契
    約雖為債權契約，但租賃物一旦交付（移轉占有）由承租人使用，即處於一種公
    示狀態，顯現其所有人非使用人之物權內容。所有權之受讓人，如可不受租賃契
    約之拘束，無異使讓與人（即出租人）片面享有租賃契約之終止權，亦無異聽由
    受讓人與讓與人共同侵害承租人之債權（在第三人言債權得為侵權行為之客體）
    ，於財產秩序之破壞不謂不深。此種民法規定之合理性，自無庸置疑。亦即所謂
    「債權物權化」之法理。可得而知，前開司法院大法官會議釋字第三四九號解釋
    理由書前段絕非僅適用於分割契約或分管契約而已。又「債之相對性」或「債權
    物權化」均係民法重要之原則或法理，而法官在審理個案時，本須綜合案件中各
    種事實及證據，依據經驗法則及論理法則做出一個適法且合乎公平正義之判斷。
    本案在承審法官詳細調查證據及認定事實後，基於衡平土地利用人間之權益，認
    定「土地受讓人間對前手間土地使用約定亦應受其束拘束」，既符合司法院大法
    官會議釋字第三四九號解釋理由書前段，且亦有「債權物權化」之法理為依據，
    自無適用法規顯有錯誤之情形，應無置疑。
四、次按民事訴訟法第四百九十六條第一項第一款所謂適用法規顯有錯誤，係指判決
    所適用法規，顯然不合於法律規定，或與司法院現尚有效及大法官會議之解釋，
    或最高法院現存有效之判例顯然違反者而言。至於事實審法院認定事實之職權，
    無適用法規顯有錯誤之可言，且亦不包括漏未斟酌證據及認定事實錯誤之情形在
    內。（最高法院六十三年度台上字第八八○號、七十一年度台上字第二一○號判
    例參照）。查本件再審原告又於再審理由中對原確定判決中所謂「讓與人不得
    將大於自己之權利讓與他人」之法理，不能適用於「贈與」關係，進而指摘原確
    定判決適用法規顯有錯誤云云，顯然對於再審理由所謂「適用法規顯有錯誤」之
    解釋似有誤解；復再審原告又依據確定判決中認定事實之一段話：「被上訴人
    （即再審被告）所有坐落嘉義縣民雄鄉○○段一二一地號土地‧‧‧，係輾自轉
    自許徐秀買受」，即自行認定（原文為「則假定」）再審被告之前手將系爭土地
    供通行之協議所生之權利義務，概括讓與伊承受，進而主張雙方法律關係為契約
    承擔，顯然係自行認定事實後，進而主張原確定判決適用法規顯有錯誤，不但無
    再審理由，且有空言強辯之嫌，亦不足採；又再審原告主張：確定判決並無再
    審原告之前手劉興宗對於其前手劉清祥與其前手盧添福間就系爭土地同意供通行
    之協議約定之事實，明知或可得而知之據證，遽以「系爭土地已供眾人通行三十
    年，客觀上已具公示性，且上訴人長期居住於系爭土地上，且系爭土地之前手劉
    清祥、劉興宗等人，係上訴人之公公、丈夫，其親情至深，當知系爭土地之使用
    受限制以供通路之情。從而揆諸前揭說明，縱該土地使用限制之協議係債權契約
    ，其契約內容仍非不得對第三人發生法律上之效力。且如前所述，系爭土地供通
    行已有三十年之久，一般之公眾亦已取得公用地役權。矧上訴人係受贈而無償取
    得系爭土地，為衡平土地利用人間之權益，亦應認土地受讓人間對前手間土地使
    用約定亦應受其拘束。是故，該通路之協議於上訴人及被上訴人間，仍應受該土
    地使用協議效力之拘束。」云云之推測之詞，認定再審原告之前前手劉清祥與再
    審被告之前前手盧添福間就系爭土地同意供通行之協議約定，為再審原告所明知
    ，是故該通路之協議於本件兩間，仍應受該土地使用協議效力之拘束云云等情，
    進而指摘原確定判決適用法規顯有錯誤云云，然依上開判例意旨可知，再審原告
    顯係對於事實審法院認定事實之職權，並無適用法規顯有錯誤之可言，及適用法
    規顯有錯誤亦不包括漏未斟酌證據及認定事實錯誤之情形在內，有所誤解。
五、綜上所述，本院八十八年度簡上第一二○號確定判決並無再審原告所指民事訴訟
    法第四百九十六第一款適用法規顯有錯誤之再審理由，再審原告對之提起再審，
    顯無理由，爰不經言詞辯論，逕以判決駁回之。
六、據上論結，本件聲請再審顯無再審理由，依民事訴訟法第五百零二條第二項、第
    七十八條，判決如主文。
中      華      民      國    八十九    年      八     月       十八   日
~B臺灣嘉義地方法院民事庭
~B    審判長法官   王金龍
~B    法      官   曾文欣
~B    法      官   蕭道隆
右為正本係照原本作成。
不得上訴。
中      華      民      國    八十九    年      八      月    二十一    日
~B    書  記  官    李銷勳


司法院資訊處製作；財團法人民間司法改革基金會備份。
